臺灣苗栗地方法院刑事判決
110年度金訴字第87號
公  訴  人  臺灣苗栗地方檢察署檢察官
被      告  徐宥淇(原名徐宥騏)



上列被告因違反洗錢防制法等案件，經檢察官聲請簡易判決處刑
（110年度少連偵字第35號），本院認不宜以簡易判決處刑（110
年度苗金簡字第90號），改依通常程序審理，判決如下：
    主  文
甲○○無罪。　　
    理  由
一、聲請簡易判決處刑意旨略以：被告甲○○可預見一般取得他人金
    融帳戶常與財產犯罪有密切關聯，亦知悉詐欺之人經常利用他
    人存款帳戶、提款卡及密碼作為收受、提領犯罪所得並便利
    隱匿犯罪所得去向之用，以逃避國家追訴、處罰，仍不違背
    其本意，竟基於幫助洗錢及幫助詐欺取財之不確定故意，於
    民國109年7月23日，在位於苗栗縣苗栗市苗栗火車站前之全
    家便利商店英才門市，將其向臺灣銀行所申辦帳號000-0000
    00000000號帳戶（下稱本案帳戶）之存摺影本、提款卡，寄
    送予真實姓名年籍不詳之詐欺犯罪者，並告以提款卡密碼。
    嗣詐欺犯罪者取得上開帳戶資料後，即共同基於意圖為自己
    不法所有之犯意聯絡，於109年7月28日9時許，撥打電話予
    告訴人乙○○聯繫，佯稱郵局人員，因他人持其身分證至郵局
    冒領三倍券，須轉接警局報案，電話經轉接後，詐欺犯罪者
    復佯為檢調人員，稱為調查銀行內部問題，需告訴人配合提
    領款項，致告訴人陷於錯誤，依指示於109年7月29日(原聲
    請簡易判決處刑書誤載為110年7月29日，應予更正)至銀行
    提領新臺幣(下同)55萬元後，匯入詐欺犯罪者指定、由陳信
    凱(涉犯詐欺等犯行，經臺灣臺南地方檢察署檢察官以109年
    度偵字第16043、16052號為不起訴處分)申辦之臺灣銀行帳
    號000-000000000000號帳戶(下稱陳信凱之臺銀帳戶)，再由
    陳信凱提領15萬元，自行留取1000元後，於109年7月30日(
    原聲請簡易判決處刑書誤載為110年7月30日，應予更正)將1
    4萬9000元匯入本案帳戶內，旋即由詐欺犯罪者提領一空。
    嗣因告訴人發覺有異報警究辦，始循線查悉上情。因認被告
    涉犯刑法第30條第1項前段、洗錢防制法第14條第1項之幫助
    一般洗錢罪嫌，及刑法第30條第1項前段、第339條第1項之
    幫助詐欺取財罪嫌等語。
二、按刑事訴訟法第308條規定：「判決書應分別記載其裁判之
    主文與理由；有罪之判決並應記載犯罪事實，且得與理由合
    併記載。」同法第310條第1款規定：「有罪之判決書，應於
    理由內分別情形記載下列事項：一、認定犯罪事實所憑之證
    據及其認定之理由。」及同法第154條第2項規定：「犯罪事
    實應依證據認定之，無證據不得認定犯罪事實。」揆諸上開
    規定，刑事判決書應記載主文與理由，於有罪判決書方須記
    載犯罪事實，並於理由內記載認定犯罪事實所憑之證據及其
    認定之理由。所謂認定犯罪事實所憑之「證據」，即為該法
    第154條第2項規定之「應依證據認定之」之「證據」。從而
    ，有罪判決書理由內所記載認定事實所憑之證據，即為經嚴
    格證明之證據，另外涉及僅須自由證明事項者，即不限定有
    無證據能力之證據，及彈劾證人信用性可不具證據能力之彈
    劾證據。在無罪判決書內，因檢察官起訴之事實，法院審理
    結果，認為被告之犯罪不能證明，而為無罪之諭知，則被告
    並無檢察官所起訴之犯罪事實存在，既無刑事訴訟法第154
    條第2項所規定「應依證據認定之」事實存在，因此，判決
    書僅須記載主文及理由，而理由內記載事項，為法院形成主
    文所由生之心證，其論斷僅要求與卷內所存在之證據資料相
    符，或其論斷與論理法則無違，通常均以卷內證據資料彈劾
    其他證據之不具信用性，無法證明檢察官起訴之事實存在，
    所使用之證據並不以具有證據能力之證據為限。是以，本案
    被告既經本院認定犯罪屬不能證明（詳如後述），本判決即
    不再論述所援引有關證據之證據能力，合先敘明。
三、次按犯罪事實應依證據認定之，無證據不得認定犯罪事實；
    不能證明被告犯罪者，應諭知無罪之判決，刑事訴訟法第15
    4條第2項及第301條第1項，分別定有明文。又按所謂認定犯
    罪事實之證據，係指足以認定被告確有犯罪行為之積極證據
    而言，如未發現相當證據，或證據不足以證明，自不能以推
    測或擬制之方法，以為裁判基礎。而刑事訴訟法上所謂認定
    犯罪事實之積極證據，係指適合於被告犯罪事實之認定之積
    極證據而言，雖不以直接證據為限，間接證據亦包括在內；
    然而無論直接或間接證據，其為訴訟上之證明，須於通常一
    般之人均不致有所懷疑，而得確信其為真實之程度者，始得
    據為有罪之認定，倘其證明尚未達到此一程度，而有合理之
    懷疑存在時，致使無從形成有罪之確信，根據「罪證有疑，
    利於被告」之證據法則，即不得遽為不利被告之認定（最高
    法院29年上字第3105號、76年台上字第4986號判例意旨參照
    ）。再按刑事訴訟法第161條第1項規定，檢察官就被告犯罪
    事實，應負舉證責任，並指出證明之方法。因此，檢察官對
    於起訴之犯罪事實，應負提出證據及說服之實質舉證責任。
    倘其所提出之證據，不足為被告有罪之積極證明，或其闡明
    之證明方法，無從說服法官以形成被告有罪之心證，基於無
    罪推定之原則，自應為被告無罪判決之諭知（最高法院92年
    台上字第128號判例意旨參照）。
四、公訴人認被告涉犯刑法第30條第1項前段、洗錢防制法第14
    條第1項之幫助一般洗錢罪嫌，及刑法第30條第1項前段、第
    339條第1項之幫助詐欺取財罪嫌，係以被告之供述、告訴人
    乙○○之指訴、證人陳信凱之證述、本案帳戶暨陳信凱之臺銀
    帳戶交易明細、LINE對話紀錄截圖等為其論據。
五、訊據被告固坦承本案帳戶為其所申請開立，並於上開時間、
    地點將本案帳戶之存摺影本、提款卡寄送予真實姓名年籍不詳
    之詐欺犯罪者，並告以提款卡密碼等事實，惟堅決否認有何
    幫助詐欺取財及幫助洗錢犯行，辯稱：我的手機於109年7月
    6日收到一封貸款簡訊，我在隔天加入該封簡訊所提供LINE
    暱稱「張剛瑜(金融投資)貸款」之人，因為當時我急需貸款
    ，又有信用瑕疵，就向對方詢問貸款事宜，對方跟我說核貸
    金額為20萬元，超過我預期的金額，因為我本身有債務不想
    再增加負擔，故我回答再考慮，直到109年7月21日我向對方
    詢問申請貸款要準備那些資料，對方說要幫我包裝帳戶，要
    求我將本案帳戶及我申設的國泰世華、合作金庫及郵局帳戶
    之存摺影本及提款卡寄過去，提款卡密碼是用LINE告知對方
    ，我在知道被騙後有向苗栗縣警察局苗栗分局文山派出所報
    案等語。經查：
  ㈠本案帳戶為被告所申請開立，其有於109年7月23日11時26分
    許，在位於苗栗縣○○市○○路000號之全家便利商店英才店，
    以店到店方式，將本案帳戶之存摺影本、提款卡寄送予真實
    姓名年籍不詳之詐欺犯罪者，再以LINE告知本案帳戶提款卡
    密碼等節，業據被告供承明確（見本院金訴卷第52至53頁）
    ；又告訴人於上開時、地，遭詐欺犯罪者以前揭方式詐騙後
    ，陷於錯誤，而依指示將55萬元以無摺存款方式匯入陳信凱
    之臺銀帳戶，再由陳信凱提領15萬元後，於109年7月30日將
    其中14萬9000元匯入本案帳戶內，嗣遭詐欺犯罪者提領等事
    實，亦據證人即告訴人、證人陳信凱於警詢時證述明確（見
    少連偵35卷第43至45頁反面、第41至42頁），並有陳信凱之
    臺銀帳戶暨本案帳戶交易明細等件在卷可稽（見少連偵35卷
    第49、52頁），此部分事實固堪認定。然此僅足證明告訴人
    確有遭詐騙而將55萬元匯入被陳信凱之臺銀帳戶，再由陳信
    凱將其中14萬9000元匯入本案帳戶，尚無法據此逕以推認被
    告於寄交本案帳戶之存摺影本、提款卡時，有何幫助詐欺取
    財及幫助洗錢之不確定故意。
  ㈡而被告寄交本案帳戶之存摺影本、提款卡，並告知提款卡密
    碼，是否具有幫助詐欺取財及幫助洗錢之不確定故意，茲認
    定如下： 
　⒈刑法上之幫助犯，係指以幫助之意思，對於正犯資以助力，
    使其犯罪易於達成而言，故幫助犯之成立，不僅須有幫助他
    人犯罪之行為，且須具備明知他人犯罪而予以幫助之故意，
    始稱相當；又刑法並不承認過失幫助之存在，是以從犯之成
    立，須有幫助之故意，亦即必須認識正犯之犯罪行為而予幫
    助者，始足當之（最高法院86年度台上字第4824號、72年度
    台上字第6553號判決意旨參照）。又提供帳戶存摺、提款卡
    （含密碼）予他人之原因非止一端，非必然出於幫助他人實
    施犯罪之故意，須行為人於行為時明知或預見其交付對象將
    以該帳戶向他人詐取財物，始屬幫助詐欺取財。反之，如非
    基於自己自由意思而係因遺失、被脅迫、遭詐欺等原因而交
    付，則交付該帳戶資料之人並無幫助犯罪之意思，亦非認識
    收受者將以該帳戶對他人從事詐欺取財犯行而交付，則其對
    於帳戶遭用為犯詐欺取財罪之工具乙節並無預見，自不能成
    立幫助詐欺取財罪。且因目前治安機關積極查緝利用人頭帳
    戶詐欺取財之犯罪方式，詐欺犯罪者價購取得人頭帳戶不易
    ，而改以詐騙手法取得人頭帳戶，並趁被害人未及警覺發現
    前，以之充為臨時人頭帳戶而供詐欺取財短暫使用之案例，
    於司法實務上確實屢見不鮮。因而交付金融機構帳戶之人是
    否成立幫助詐欺取財罪，既有上開受詐騙交付金融機構帳戶
    資料之可能，基於無罪推定、有疑唯利被告原則，就提供金
    融機構帳戶資料者，是否確係基於直接故意或間接故意而為
    幫助詐欺取財，自應依據證據審慎認定，倘交付金融機構帳
    戶資料者有可能是遭詐騙所致，於此情形，對其幫助犯罪故
    意之認定，無法確信係出於直接故意或間接故意所為，而仍
    有合理懷疑存在時，自應為有利於行為人之認定，以免過度
    逸脫無罪推定原則。
  ⒉查被告係為辦理貸款，而與真實姓名年籍不詳，在LINE上自
    稱「張剛瑜」之人聯繫，由「張剛瑜」先向被告詢問「你好
    ，詢問貸款嗎?」，被告回稱「我想請問一下，我去年9月協
    商，但是目前有一筆資金需求，還可以貸嗎?」，「張剛瑜
    」稱「可以」，並向被告詢問「姓名」、「手機號碼」、「
    銀行方面有無欠款、貸款、信用卡」、「有無呆帳或遲繳」
    、「從事的行業做多久了」、「每個月收入金額」、「每個
    月幾號領薪?有無薪轉」、「上班時間」、「目前婚姻狀況
    」、「身分證字號」、「出生年月日」、「戶籍地址」、「
    居住地址」、「有開戶過的銀行有那幾家」、「有無開通手
    機銀行或網路銀行」、「需要貸款金額做什麼用途」，被告
    即回覆相關個人資料，再經雙方語音聯繫，嗣被告又詢問對
    方「張先生，請問我如果要申請貸款，需要準備什麼資料」
    、「張剛瑜」回覆「拍照的資料，雙證件正反面，國泰、台
    銀、合庫、郵局存摺封面影印本、國泰、台銀、合庫、郵局
    金融卡正卡，需要到ATM列印餘額明細，需要買一個牛皮紙
    袋」，被告向「張剛瑜」詢問「那我要怎麼領錢」，「張剛
    瑜」表示「包裝完成後會歸還給你」，被告隨即傳送自己之
    身分證正反面照片及本案帳戶、國泰、合庫、郵局存摺封面
    照片予「張剛瑜」，之後被告表示「我剛接到電話說合庫提
    款卡被警察發現冒領」，「張剛瑜」即回稱「開頭有沒有+8
    86」、「我請包裝公司去查詢」、「不知道是不是作帳的關
    係」、「銀行應該只是詢問一下而已」、「稍等包裝公司查
    詢完成，我在跟你說明」、「目前先暫時不用打去警察局」
    、「包裝公司有稍微跟我說了一下，他們應該是覺得作帳的
    關係，導致銀行播的給你，銀行應該是關懷提醒，才會播打
    給你」等情，有被告與「張剛瑜」之LINE對話紀錄截圖可參
    （見少連偵35卷第17至34頁反面）。前述被告提供之LINE對
    話紀錄截圖，形式上與LINE之聊天頁面相符，並無任何偽造
    、變造之痕跡，應足認為真正；而其內容已足以看出被告確
    曾有跟自稱「張剛瑜」之人商談貸款金額等，而對方也對被
    告之財力狀況及負債情形做相當之調查，且事後一再安撫被
    告，蓄意拖延被告等候回覆時間，當有使被告誤以為對方確
    實有在協助其辦理貸款，堪認被告辯稱其係誤信對方可為其
    辦理貸款，始寄交本案帳戶之存摺影本、提款卡並告知密碼
    等情，尚非無稽。
  ⒊再者，被告於本院準備程序及審理時供稱：我為高職畢業，
    之前在富聆助聽器工作，後來到產後護理之家上班，現在做
    護士等語（見本院卷第55、129頁），可知被告前雖有工作
    經驗，然多為單純體力勞動之工作內容，尚無涉及複雜思考
    之工作經驗。被告面對複雜之社會關係，以及網路詐騙日益
    翻新，尤其本案又涉及詐欺犯罪者係以協助貸款為使人陷於
    錯誤之誘餌，而現今網路交易平台頗為普遍，而詐欺犯罪者
    為蒐集人頭帳戶，除以現金購買帳戶外，亦有以其他各種手
    段取得帳戶，例如：工作應徵、協助貸款等名義，並要求應
    徵者或委託者需先交付帳戶資料用以查驗身分，以製作財力
    證明或貸得款項之手法。本案係詐欺犯罪者利用簡訊發送貸
    款資訊為誘餌，藉以鬆懈被告之警戒心，吸引被告與「張剛
    瑜」聯繫洽詢，此種手段確實可取信他人。再者，如今詐欺
    犯罪者利用之手法，與政府宣傳之傳統詐騙手法亦有不同，
    在縝密邏輯之話術下，即使是一般人都有可能陷入「合理根
    據之相信」因而遭詐騙，更遑論被告係在急於貸款之當下，
    思慮更無可能猶如智者一樣謹慎，益徵被告辯稱係因急於貸
    款而遭人欺騙利用，其亦係遭詐欺犯罪者詐騙之被害人等語
    ，應非虛妄。是被告所為或因社會經驗不足而判斷錯誤，或
    因急於貸款而誤信，但均難以逕自推論被告係知悉或可得而
    知對方為詐欺犯罪者，進而與詐欺犯罪者有犯意聯絡。從而
    ，被告或有疏失不夠警覺之處，惟此思慮不周與其主觀上預
    見及容任他人遂行不法行為，實非等同，至多僅能認被告欠
    缺注意而明顯有過失。然刑法對於過失幫助詐欺犯，並未設
    有處罰規定，被告至多僅應負民事侵權行為損害賠償責任，
    惟難遽論被告對於本案帳戶遭詐欺犯罪者用以詐騙告訴人，
    或作為掩飾或隱匿他人詐欺所得之去向，有何預見其發生而
    不違背本意之犯意，自難認被告具有幫助詐欺取財、洗錢之
    故意。
  ⒋又被告係於109年7月23日11時26分許將本案帳戶寄送予詐欺
    犯罪者使用等情，有全家便利商店代收款繳款明細1份在卷
    可佐（見少連偵35卷第26頁反面）。而本案帳戶於交出前尚
    有餘額1652元，且本案帳戶於交出後，被告所有國泰世華商
    業銀行帳戶(帳號000-000000000000號，下稱國泰世華帳戶)
    曾於109年7月23日22時11分許轉帳9450元至本案帳戶內，有
    國泰世華帳戶存摺影本暨本案帳戶交易明細等件附卷可參（
    見少他25卷第140頁、少連偵59卷一第125頁），輔以被告於
    本院審理時供稱：我當時交給對方的帳戶有本案帳戶、國泰
    世華、合作金庫及郵局帳戶；國泰世華帳戶是我的薪轉戶，
    本案帳戶是我要繳我女兒幼兒園的學費帳戶，所以我固定會
    把國泰世華帳戶的錢轉到本案帳戶內，我有手機APP，我常
    這樣轉來轉去，該筆9450元的轉帳是我從國泰世華帳戶轉到
    本案帳戶，我印象這筆錢是富聆助聽器給我的獎金，該筆94
    50元加上本案帳戶原本餘額1652元，共1萬多元是我準備要
    付女兒學費等語（見本院卷第125至128頁），可見本案帳戶
    於交出前仍有相當餘額1652元，且連同被告一併交出之國泰
    世華帳戶內之餘額9450元，被告交出本案及國泰世華帳戶時
    ，帳戶餘額共仍有1萬1102元。是被告主觀上若有詐欺取財
    、洗錢之犯意，衡情當不致將尚有相當餘額之本案帳戶交給
    他人，且在交出帳戶後，仍多此一舉自國泰世華帳戶轉帳至
    本案帳戶內，而甘冒被害人受騙報警後，警方極可能循被害
    人匯入帳戶追查其涉案罪嫌及凍結帳戶，甚至可能承擔被害
    人求償所受損害後果之情況下，以自己尚有相當餘額之上開
    帳戶為上開不法行為。則被告辯稱係因貸款才提供帳戶等情
    ，似非全屬無據。
　⒌而本院再以「張剛瑜」為關鍵字，搜尋法務部檢察書類查詢
    系統，發現新北、台中、苗栗、彰化、南投等地，於109年7
    月至10月間均有民眾因辦理貸款而與LINE自稱「張剛瑜」之
    人聯繫，因而受騙寄出帳戶提款卡予「張剛瑜」之人，嗣後
    其等帳戶即遭詐欺犯罪者用於收取詐騙被害人之匯款等節，
    有臺灣新北地方檢察署檢察官110年度偵字第182號不起訴處
    分書、臺灣臺中地方檢察署檢察官109年度少連偵字第410號
    不起訴處分書、臺灣苗栗地方檢察署檢察官110年度偵字第1
    69號不起訴處分書、臺灣彰化地方檢察署檢察官110年度偵
    字第541號不起訴處分書、臺灣南投地方檢察署檢察官110年
    度偵字第1191號不起訴處分書等件在卷可證（見本院卷第77
    至98頁），該等民眾因受騙而交付提款卡（含密碼）之情節
    ，與本案被告所述之過程相近，足認該段期間確實有詐欺犯
    罪者以「張剛瑜」名義招攬欲辦理貸款之人，透過LINE聯繫
    後騙取而收受帳戶提款卡，並用於詐欺取財及洗錢犯行使用
    ，益可佐證被告前揭所辯，非不可信。
　㈢綜上，本案公訴人所舉證據方法，僅足證明被告交付本案帳
    戶資料予詐欺犯罪者而作為詐取告訴人財物之犯罪工具等客
    觀事實，尚不足以證明被告主觀上具幫助詐欺取財及幫助洗
    錢之故意或不確定故意。
六、據上，本案公訴意旨雖認被告涉犯幫助詐欺取財及幫助洗錢
    罪嫌，惟經核公訴意旨所提出之證據及證明方法，因所提出
    之證據，均尚有合理懷疑存在，未達於通常一般之人均不致
    有所懷疑，而得確信其為真實之程度者，依照前揭說明，自
    應對被告為無罪之諭知。
七、退併辦部分：
    臺灣苗栗地方檢察署檢察官110年度少連偵字第62號移送併
    辦意旨以被告所涉與聲請簡易判決處刑書之犯罪事實為同一
    犯罪事實，屬實質上一罪，而移送本院併辦。惟本案既無法
    證明被告有何前開幫助詐欺取財、幫助洗錢之犯行，業如前
    述，自難認移送辦部分與前揭起訴部分有何一罪之關係，應
    退回由檢察官另為適法之處理，附此敘明。　　　　
據上論斷，應依刑事訴訟法第452條、第301條第1項前段，判決
如主文。
本案經檢察官陳昭銘聲請簡易判決處刑，檢察官彭郁清到庭執行
職務。　　
中　　華　　民　　國　　111 　年　　2 　　月　　 8　　日
                  刑事第三庭  審判長法  官  魏宏安
　　　　　　　　　 　　　　　　　　 法  官  朱俊瑋
　　　　　　　　　                  法　官　許文棋
以上正本證明與原本無異。
如不服本判決應於收受判決後20日內向本院提出上訴書狀，並應
應敘述具體理由。其未敘述上訴理由者，應於上訴期間屆滿後20
日內向本院補提理由書(均須按他造當事人之人數附繕本)「切勿
逕送上級法院」。告訴人或被害人如對本判決不服者，應具備理
由請求檢察官上訴，其上訴期間之計算係以檢察官收受判決正本
之日期為準。
   　　                     　      書記官  陳彥宏　　　
中　　華　　民　　國　　111 　年　　2 　　月　　 8　　日